臺灣高等法院高雄分院刑事判決　　　　96年度上訴字第1289號
上　訴　人　臺灣高雄地方法院檢察署檢察官
被　　　告　丁○○
選任辯護人　彭志傑律師
上列上訴人因被告偽造有價證券案件，不服臺灣高雄地方法院95
年度訴字第2428號中華民國96年5 月8 日第一審判決（起訴案號
：臺灣高雄地方法院檢察署95年度偵緝字第170 號），提起上訴
，本院判決如下：
    主  文
上訴駁回。
    理  由
一、公訴意旨略以：被告丁○○於民國86年9 月間，自稱「乙○○」，夥同不知情之李敬泰，向甲○○購買台北高雄國內航
    線機票1140張（價值約新台幣《下同》155 萬元），經甲○○交付機票後，丁○○以李敬泰為發票人、上海商業銀行前
    金分行為付款人之支票做為給付，詎該支票屆期不獲清償，
    甲○○遂找丁○○理論，詎丁○○竟意圖供行使之用，而基
    於偽造有價證券及偽造私文書之犯意，擅自於86年9 月17日
    ，在未得乙○○同意之情形下，即於本票上發票人欄位簽署
    乙○○之姓名，並偽造乙○○之印章，而偽造發票日期為86
    年9 月17日，面額為126 萬元，到期日為93年9 月25日，受
    款人為甲○○之本票1 紙，並持向甲○○行使，作為給付上
    開購買機票價款使用，並另以乙○○之名義開具保管條交予
    甲○○，做為憑據，致生損害於乙○○（偽造私文書部分另
    為不起訴之處分）；嗣上開本票屆期仍不獲兌現，甲○○發
    覺有異，訴請究辦，始悉上情。因認被告涉刑法第201 條第
    1 項之偽造有價證券罪嫌云云。
二、公訴意旨認被告丁○○涉犯偽造有價證券罪嫌，無非係以：
    (1)被告於偵查中自承以乙○○開立前開本票之事實、(2)證人
    甲○○之指述、(3)證人乙○○於偵查中未授權被告開立本票
    、(4)本票影本、保管條影本、存證信函影本等各1 份為其論
    據。
三、訊據被告丁○○坦承前揭「乙○○」名義之本票為其所開立
    ，核與證人侯俊偉於原審審理時證述之情節相符（原審卷第
    75-77 頁），復有本票影本1 紙在卷可稽（87年度偵字第40
    17號卷第33頁），此部分之事實固堪認定。惟被告堅詞否認
    有何偽造有價證券之犯行，辯稱：乙○○、丙○○有概括授
    權我用乙○○之名義去簽約，簽發支票、本票，我因為有案
    在身，不方便出面用自己的名義簽約，所以才借用乙○○之
    名義對外為契約行為，如果之前我們之間沒有這種協議的話
    ，他們也不會在國群飯店時在協議書上簽名等語（原審卷第
    92頁、本院卷第87頁）。
四、按犯罪事實應依證據認定之，無證據不得認定犯罪事實；又
    不能證明被告犯罪者，應諭知無罪之判決；刑事訴訟法第15
    4 條第2 項、第301 條第1 項分別定有明文。又刑事訴訟法
    上所謂認定犯罪事實之證據，係指足以認定被告確有犯罪行
    為之證據而言；告訴人之告訴，係以使被告受刑事訴追為目
    的，故其陳述是否與事實相符，仍應調查其他證據以資審認
    ，最高法院29年上字第3105號判例、52年台上字第1300號判
    例可資參照。而認定不利於被告之事實，須依積極證據，茍
    積極證據不足為不利於被告事實之認定，即應為有利於被告
    之認定，更不必有何有利之證據。且刑事訴訟上證明之資料
    ，無論其為直接或間接證據，均須達於通常一般之人均不致
    有所懷疑，而得確信其為真實之程度，始得據為有罪之認定
    ，若其關於被告是否犯罪之證明未能達此程度，而有合理懷
    疑之存在，致使無從形成有罪之確信，根據「罪證有疑，利
    於被告」之證據法則，即不得遽為不利被告之認定，最高法
    院76年臺上字第4986號著有判例。又按刑法第201 條第1 項
    之偽造有價證券罪，所稱「偽造」乃指無權制作有價證券之
    人，假冒他人名義，或逾越有制作權人之授權範圍，而制作
    外觀上具有價證券形式之虛偽證券之行為而言。至於已否得
    有適法之授權，或有無逾越、逸脫授權範圍，而制作該有價
    證券，則不以明示之授權為判定其有無適法權源之唯一準據
    ；是以票據上名義人對於知悉無權制作有價證券之人，實施
    制作有價證券犯行，仍不為阻止而放任其此項實施制作有價
    證券之默認行為者，亦應包括的視之為默示之授權行為；又
    偽造有價證券，以無權簽發之人冒用他人名義簽發為要件，
    如果行為人基於本人之授權，或其他原因有權簽發者，則與
    無權之偽造行為不同。而授權行為之方式，不論以書面或口
    頭，明示或默式為之均屬之，最高法院53年臺上1810號、最
    高法院47年臺上226 號分別著有判例，82年度臺上字第6384
    號判決均採同一見解。
五、經查：
(一)、程序事項:
    按刑事訴訟法第159 條之5 明定：「被告以外之人於審判外
    之陳述，雖不符前四條之規定，而經當事人於審判程序同意
    作為證據，法院審酌該言詞陳述或書面陳述作成時之情況，
    認為適當者，亦得為證據。」、「當事人、代理人或辯護人
    於法院調查證據時，知有第一百五十九條第一項不得為證據
    之情形，而未於言詞辯論終結前聲明異議者，視為有前項之
    同意。」，其立法理由在於傳聞證據未經當事人之反對詰問
    予以核實，乃排斥其證據能力。惟當事人如放棄對原供述人
    之反對詰問權，於審判程序表示同意該等傳聞證據可作為證
    據，此時，法院除認該傳聞證據欠缺適當性外，自可承認其
    證據能力。當事人、代理人或辯護人於調查證據時，知有刑
    事訴訟法第一百五十九條第一項不得為證據之情形，卻表示
    「對於證據調查無異議」、「沒有意見」等意思，而未於言
    詞辯論終結前聲明異議者，應視為已有將該等傳聞證據採為
    證據之同意。最高法院94年度台上字第2976號判決採同一見
    解。查本案被告丁○○及其辯護人、檢察官於本院準備程序
    期日、審判期日，對於審判長詢以「對卷內各該訴訟關係人
    筆錄、書證之證據能力有何意見？」時，均回答：「沒有爭
    執，同意，對證據能力沒有意見。」等語（原審卷第53頁、
    本院卷第34頁），本院審酌證人甲○○、乙○○於偵查之供
    述並無顯不可信之情形，且其供述與待證事實相關聯，又本
    票、保管條、授權書等書面陳述作成當時之情況，認為亦適
    當，是參1 照上開說明要旨，上開證詞、文書，均得作為本
    案之證據。
(二)、本案之爭點乃在於被告以乙○○之名義，對外為簽發票據或
    契約行為是否均經過乙○○之事前授權或同意？經查：
(一)被告前於85年間即使用乙○○之名義對外行使，並以乙○○
    之名義招攬保險之事實，業據證人丙○○證述甚明。其前於
    臺灣板橋地方法院87年度易字第2037號被告被訴詐欺案件結
    證稱：在開保險經紀人（即嘉倫帝保險經紀人有限公司，下
    稱嘉倫帝公司）時，被告告訴我他不能用他自己的名字，可
    不可以用我弟弟的名字，我沒有警覺，我就答應他等語（上
    開臺灣板橋地方法院87年易字卷(一)第102 頁）；另於臺灣高
    雄地方法院檢察署93年度偵字第2322號被告被訴詐欺等案件
    時證稱：85年我就知道被告對外謊稱是乙○○，我有質問他
    ，他表示沒有關係，不會害到我們。我知情後沒有循法律途
    徑去制止被告繼續冒用乙○○名義等語明確（見上開偵字卷
    第65頁）。嗣證人丙○○雖於原審審理時改稱：被告對外招
    攬保險時沒有用我弟乙○○的名字，我有制止被告用乙○○
    之名義云云（原審卷第79頁、第78頁），核與其先前於上揭
    案件作證時所證之情節迵然不同，本院考量丙○○先前已坦
    承有同意被告借用乙○○之名義對外為法律行為之證述，該
    證述距離案發時間較近，且若無事先經同意之情事，則丙○○端無可能會於偵查、以及台灣板橋地方法院審訊時仍為上
    開有利於被告之陳述，是被告以乙○○之名義對外行使，且
    為丙○○所明知之事實，應可確認。
(二)又證人乙○○前於87年3 月4 日調查局調查中證稱：我認識
    被告，約在85年間，我姐丙○○在嘉倫帝公司任職時認識亦
    從事保險業務之被告，當時是丙○○介紹我與被告認識，認
    識後被告即表示他要在嘉倫帝公司從事業務，我用我的名義
    在嘉倫帝公司設立帳戶等語（87年度偵字第4017號卷第39-4
    0 頁）；其復於原審審理時證稱：我有保險登記證放在被告
    之前的保險公司（即嘉倫帝公司），被告會在保險公司幫我
    做業績，我也有將我的存摺放在被告那裡等語（原審卷第70
    頁）。證人丙○○亦於原審審訊時證稱：我弟弟丙○○的保
    險證所分配的報酬是我拿走的，有報所得稅，應該也有拿扣
    繳憑單給乙○○等語（見原審卷第81頁）。是證人乙○○雖
    於偵查中及原審審理中證稱：我不知道被告對外招攬保險時
    是以何人名義，並未同意被告以其名義對外從事商業活動，
    亦未授權被告以其名義簽發本票云云（見95年度偵緝字第17
    0 號卷第69頁、原審卷第74頁、第69頁）。惟乙○○既曾同
    意被告以其名義開立帳戶，並將該帳戶存摺等重要資料均寄
    放在被告處，顯見被告所辯之乙○○對於被告以其名義對外
    為法律行為之情有所知悉並同意等語，尚非無據。再者，丙○○於85年間即明知被告以乙○○之名義對外行使為法律行
    為，如前所述，果被告未曾獲乙○○之同意，衡諸丙○○與
    乙○○係親姐弟血緣至親，丙○○豈有為被告隱暪而未告知
    乙○○之理。是乙○○前揭所述：不知被告對外為法律行為
    是以何人名義，亦未同意被告以其名義對外從事商業活動云
    云，應非可採。
(三)證人乙○○、丙○○雖於本院審理時仍一再強調並未授權同
    意被告用乙○○之名義簽發票據云云（本院卷第52-61 頁）
    ，然查，乙○○、丙○○曾同時於87年2 月間某日，與被告
    在高雄市國群飯店會面並簽立切結書各1 紙，此據證人乙○○於原審、本院及臺灣板橋地方法院87年度易字第2037號案
    件審理時之證述：這張切結書是我簽的，是在被調查局約談
    （87年3 月4 日）前1 、2 個禮拜簽的。切結書是我簽的，
    要簽切結書時內容我有看過切結書的全文，我的教育程度是
    高職等語（原審卷第70頁、第75頁、第73頁、上開臺灣板橋
    地方法院易字卷(一)第101 頁）；證人丙○○亦證稱：乙○○
    簽切結書時我有在場，我與乙○○一起與被告約在國群飯店
    簽的，乙○○簽的時候切結書並無日期，是與我簽切結書的
    同一天簽的等語（見前揭臺灣高雄地方法院檢察署93年度偵
    字第2322號卷第64頁），復有切結書2 紙在卷足憑（見臺灣
    臺北地方法院87年度訴字第468 號卷第45頁、第47頁）。而
    觀諸被告與乙○○所簽之切結書載明：「本人乙○○…因業
    務需要授權丁○○先生使用本人名字代為簽約，簽字及開立
    本票等事宜，本人則不介入公司經營管理及對外交涉事宜，
    倘若公司若有任何經營不善或財務虧損糾紛之情事發生時，
    概與本人無關…」等語；另丙○○簽立之切結書則載明：「
    本人丙○○身分證字號Ｚ000000000號將授權亞青創意廣告有
    限公司總經理《本名丁○○》開立高雄第三信用合作社甲存
    帳號530 一心分行之戶頭及上海商業銀行前金分行甲存帳號
    18957 之戶頭支票之使用往來，本人不參與公司內部營運與
    管理，如有任何經營不善或財物糾紛，概與本人無關；....
    本人授權丁○○使用本人萬通銀行南高雄分行甲存帳戶0000
    000 號戶頭，授權日從民國84年12月10日起。且為配合將來
    公司發展及營運之需要，本人同意日後所請之任何公司型態
    所申請之甲、乙存公司帳戶無條件供丁○○先生開立使用，
    且授權對外簽約等一切交涉事宜…」，雖乙○○所簽署之切
    結書未載明授權始日之日期，然丙○○、乙○○姐弟2人 既
    係於同日簽立切結書，且均係為解決被告使用其2 人名義對
    外行使所衍生之法律問題所致，顯見被告與乙○○就簽署之
    切結書之授權始日日期，自應比照丙○○切結書之記載，且
    此核與證人丙○○前揭所述：被告自85年間始對外自稱為乙○○等語，亦屬相符。況乙○○於簽立前開切結書之際，既
    業已悉被告以其名義對外行使乙情，詳如前述，以其高職之
    教育程度，顯應理解切結書文句所表示之意義，果乙○○未
    曾同意被告以其名義對外行使、簽發本票，則被告請其簽署
    切結書之際，其理當追究被告冒名在外行使之相關刑事責任
    ，豈有反而在上開切結書簽字同意之理？故被告辯稱：案發
    前乙○○於簽發前揭本票之時，業已取得乙○○之同意等語
    ，應屬實情，亦徵證人丙○○、乙○○於原審、本院審理時
    所陳，未同意或授權被告以乙○○之名義對外簽約、開票、
    為法律行為等語，無非係害怕遭票據持有人對其追索，有以
    致之，其二人之證述顯與事實不符，均難以採信。
六、綜上所述，證人丙○○、乙○○於原審、本院中所為之證述
    有諸多矛盾，且指述之情節與經驗法則不符，存有重大瑕疵
    ，自難採信，公訴意旨認被告有上開偽造有價證券之犯行，
    所為之舉證尚未能達通常一般之人均不致有所懷疑，而得確
    信其為真實之程度，其間有合理懷疑存在，即不得遽為不利
    被告之認定；此外，本院復查無積極證據足認被告確有公訴
    意旨所指訴之該等犯行，揆諸前開規定，自應依法為被告無
    罪之諭知。原審為被告無罪之諭知，經核並無不合，應予維
    持。
七、檢察官循丙○○具狀請求上訴意旨，認為丙○○與乙○○為
    無辜，應無同意被告以乙○○之名義對外為法律行為，且在
    外應該還有許多被害人云云，而指摘原判決不當，而為無理
    由，應予駁回。
據上論斷，應依刑事訴訟法第368 條，判決如主文。
本案經檢察官姜麗儒到庭執行職務。
中　　華　　民　　國　　96　　年　　10　　月　　11　　日
                  刑事第八庭    審判長法  官  李炫德
                                      法  官  郭玫利
                                      法  官  簡志瑩
以上正本證明與原本無異。
如不服本判決應於收受本判決後10日內向本院提出上訴書狀，其
未敘述上訴理由者，並得於提起上訴後10日內向本院補提理由書
狀（均須按他造當事人之人數附繕本）「切勿逕送上級法院」。
中　　華　　民　　國　　96　　年　　10　　月　　11　　日
　　　　　　　　　　　　　　　　　　　書記官  白  蘭
